Handschriften (Urkundensammlungen und Kopiare, Kanzleibücher, historiographische, personengeschichtliche und heraldische Quellen): Kanzleibücher
Hessisches Staatsarchiv Darmstadt Hessisches Staatsarchiv Darmstadt Postanschrift: Hessisches Staatsarchiv Darmstadt Haus der Geschichte Karolinenplatz 3 64289 Darmstadt Besuchsadresse: Hessisches Staatsarchiv Darmstadt Haus der Geschichte Karolinenplatz 3 64289 Darmstadt
Findbuch im Angebot des Archivs
- Handschriften (Urkundensammlungen und Kopiare, Kanzleibücher, historiographische, personengeschichtliche und heraldische Quellen): Kanzleibücher, 1248 - 1987; C 1 B; 9,25 m (ca. 230 Bände)
  Bestandsgeschichte
  Siehe auch C 1 A
  Enthält
  Abteilung B enthält Kanzleibücher. Unter dieser Rubrik befinden sich knapp 230 Amtsbücher unterschiedlicher Art, die im weitesten Sinne der Erleichterung von Verwaltungstätigkeit dienten. Darunter finden sich Gefälleregister, Rechtsaufzeichnungen, Protokolle, Verordnungs- und Weistumstexte, Statuten, Lehnsregister, Rechnungen und sonstige Kanzleihilfsmittel. Hinzuweisen ist auf das Kurmainzer Koppelfutterverzeichnis mit Rechnung von 1248/49 und 1268 (B Nr. 35), das Konzept- und Kanzleibuch Rudolf Losses von 1316 (B Nr. 59), eine Zusammenstellung Kurmainzer Gerechtigkeiten an der Bergstraße von 1623 (B Nr. 13), zwei Verordnungsbücher der Stadt Butzbach von 1480ff. und 1562ff. (B Nr. 29 und 227), ein Kanzleiprotokoll der Grafschaft Erbach-Fürstenau von 1645ff. (B Nr. 228), ein Kanzleibuch der Grafschaft Isenburg-Büdingen von 1628ff. (B Nr. 192), ein Statutenbuch des Domstifts Mainz von 1430ff. (B Nr. 39), ein Stadtbuch der Reichsstadt Oppenheim von 1510ff. (B Nr. 51), die Stadtrechtsreformation von Wimpfen von 1544 (B Nr. 88), eine Sammlung von Ordnungen der Reichsstadt Wimpfen (B Nr. 92) und die Protokolle des Domkapitels Worms (B Nr. 131-163).
  Findmittel
  Online-Datenbank Arcinsys (aktuellster Stand)
  [[https://digitalisate-he.arcinsys.de/hstad/c_1_b/findbuch.pdf|PDF-Findbuch]] (Stand 2006)
  Gedrucktes Findbuch (eingehende Beschreibungen der Einzelbände, systematisch und nach Orten geordnet, mit [[pdf:hstad/Vorworte/C01A-D_Vorwort.pdf|Vorbemerkung, Konkordanz, Provenienzverzeichnis]] und Indices): Handschriften, Abt. C 1. Urkundensammlungen und Kopiare, Kanzleibücher, historiographische, personengeschichtliche und heraldische Quellen, bearb. von Friedrich Battenberg, Darmstadt 1990 (Repertorien des Hessischen Staatsarchivs Darmstadt 5)
  C 1 B Nr. 13: Kurfürstentum Mainz, Amt Starkenburg, Zusammenstellung der Betreffe, 19. Jh.; C 1 B Nr. 59: Kanzleibuch Rudolf Losse, Kurzregesten, angelegt 1877, Nachträge 1899 [siehe den Druck des Kanzleibuchs bei: Edmund E. Stengel, Nova Alamanniae, 1. Hälfte, 1921;Beschreibung und Inhaltswiedergabe bei: Edmund E. Stengel/Klaus Schäfer, Nova Alamanniae, 2. Hälfte, 2. Teil, 1976] - Gedrucktes Repertorium siehe C 1 A.
  Referent
  Lars Adler
  Benutzung
  Mikrofiches (von 2001) bis Nr. 224
  Interne Notizen
  Die im Rahmen der Publikation 'Judaica im Staatsarchiv Darmstadt' (Band 1) ehemals in Ledoc verzeichneten Urkunden wurden am 11.7.2003 nach HADIS importiert, Ebert
  Entfernen „unschöner“ Links aus den alten HADIS-Titelaufnahmen, Juli/August 2020 (He)
  Lagerung: 017/23
  Stand: 10.11.06 (Ba)
  siehe die Informationen unter C 1 A
  - B Kanzleibücher
    - HESSEN-DARMSTADT, LANDGRAFSCHAFT: Verzeichnis und Beschreibung der in den Ämtern Ober-Rosbach, Butzbach, Kleeberg, Königsberg, Blankenstein, Breidenbacher-Grund, Biedenkopf, Battenberg und Itter belegenen Dorfschaften und Städte mit Übersichten über die jeweilige Geschichte des Amtes (=Ämterbuch der Landgrafschaft Hessen-Darmstadt, Bd. 5), angelegt um 1750, mit Nachträgen und Korrekturen bis Ende des 18. Jahrhunderts, [um 1750 - Ende 18. Jh.]; 76; Sachakte; Hessen (Landgrafschaft, Darmstadt); Register (Bl. l ff.); Papierlibell, 4°, fester Pappeinband, 259 Bl.
      Titelaufnahme im Angebot des Archivs
      Vermerke: Deskriptoren
      Hessen (Landgrafschaft, Darmstadt)
      Ober-Rosbach
      Butzbach
      Kleeberg
      Königsberg
      Blankenstein
      Breidenbacher-Grund
      Biedenkopf
      Battenberg
      Itter
    - MAINZ, UNIVERSITAT: Protokolle des Großen Rats ('concilium politicum') der kurfürstlichen Universität in Mainz für die Jahre 1786 bis 1789, 1786-1789; 109; Sachakte; Universität Mainz; Papierlibell, 2°, fester Pappeinband mit Pergamentrücken und -ecken, Stoffschließen, 268 Bl.
      Mainz:Universität
    - WORMS, JUDEN: Register über die auf dem Wormser Reichstag von 1495 beschlossene Erhebung des Gemeinen Pfennigs von der Judenschaft zu Worms (moderne Köpie des im Stadtarchiv Frankfurt unter Reichssachen-Nachträge Nr 2449 IV/XV/1-2 lagernden Originals), (um 1496/97), 1977; 183; Sachakte; (Frankfurt); Hessen, Staatsarchiv Darmstadt; Papier, 2° (Original: Schmal-2°) ohne Einband 5 Bl.; Vgl.: R. Jung, Die Akten über die Erhebung des Gemeinen Pfennigs von 1495 ff. im Stadtarchiv Frankfurt am Main, in: Korrespondenzblatt des Gesamtvereins der deutschen Geschichts- und Altertumsvereine 1909, 328-335; Edition Eberhard Lohmann, in: AHG NF 60, 2002
      Worms
      Juden
    - ERBACH-FÜRSTENAU, GRAFSCHAFT: Kanzleiprotokoll der Kanzlei und Grafschaft Erbach-Fürstenau über unterschiedliche Verwaltungs- und Streitsachen für die Jahre 1645 bis 1653, 1645-1653; 107; Sachakte; C 4 Fürstenau Nr. 10; Erbach-Fürstenau; Angelegenheiten der Streitigen Gerichtsbarkeit (darunter Klagen auf Vertragserfüllung u. a. Viehmängelklagen von und gegen Juden); Strafsachen (darunter Hexerei- und Zaubereisachen); Schuldenangelegenheiten der Gemeinden, der Pfarrkirchen sowie des Gutleuthauses zu Michelstadt; Kontributionsagelegenheiten betr. Einquartierung der französischen (Turenne) und schwedischen Truppen; Besoldung und Anstellung von Amtsdienern und gemeindlichen Funktionsträgern; Vertrag über Anfertigung von Grabsteinen; Verleihung des Hammerwerks zu Gammelsbach sowie von Mühlen zu Erbach, Fürstenau und Schönberg; Papierlibell, 2°, loser Umschlag, 400 S.
      Erbach-Fürstenau
      Michelstadt
      Gammelsbach
      Erbach
      Fürstenau
      Schönberg
    - WORMS, HOCHSTIFT: Übersicht über die Pfarrverhältnisse ('Registrum Synodale') in den Stühlen Sedes Dirmstein, Guntersblum, Westhofen, Leiningen, Freinsheim, Landstuhl, Weinheim, Waibstadt, Schweigern und Heidelberg im Bereich des Hochstifts Worms, auf Gebot des Wormser Bischofs Johann III. 1496 von dem Alsheimer Pfarrer Jakob Stoll angelegt, abgeschrieben 1607 von dem domstiftischen Registrator Kaspar Faus aus Heidelberg, neu gebunden durch Petrus Zorn 1701, (1496), 1607, 1701; 52; Sachakte; Domstift, Worms; Dalberg; Register der Pfarr- und Filialorte (Bl. 176 ff.); Papierlibell, 4°, Holzdeckel mit Pergamentüberzug (Blindprägung) und Schließen aus Leder und Metall, 196 Bl.; Druck: Friedrich v. Weech, Das Wormser Synodale von 1496, in: Zeitschrift für die Geschichte des Oberrheins 27, 1875, S. 227-326, 385-454 und 497-513 (Register)
      Worms, Hochstift
      Dirmstein
      Guntersblum
      Westhofen
      Leiningen
      Freinsheim
      Landstuhl
      Weinheim
      Waibstadt
      Schweigern
      Heidelberg
      Johann (Worms, Bischof, III.)
      Alsheim
      Stoll, Jakob
      Faus, Kaspar
      Zorn, Peter
    - FRIEDBERG, REICHSSTADT: Zusammenstellung kaiserlicher Privilegien und weiterer zugehöriger Urkunden zur Verfassung der Reichsstadt Friedberg, (1306-1410), [um 1450]; 30; Sachakte; Friedberg, Burg (oder Stadt); Regesten kaiserlicher Privilegien und zugehöriger Urkunden zugunsten der Reichsstadt Friedberg (Bl. 2 ff.); Auszug aus Schiedsspruch König Albrechts I. zwischen Burg und Stadt Friedberg von 1306 (Bl. 6 f.); Auszug aus Schiedsspruch Kaiser Karls von 1376 (Bl. 7 ff.); Auszug aus Schiedsspruch König Ruprechts von 1410 (Bl. 9 ff.); Auszug aus Schiedsspruch des Deutschordensmeisters Johann vom Hain als Kommissar Kaiser Karls IV. von 1377 (Bl. 14v-15v); Papierlibell, 4°, moderner Pappumschlag, 16 Bl.
      Friedberg
      Albrecht (Römisch-Deutsches Reich, König)
      Karl (Römisch-Deutsches Reich, Kaiser)
      Ruprecht (Römisch-Deutsches Reich, König)
      Hain, Johann vom
      Karl (Römisch-Deutsches Reich, Kaiser, IV.)
    - MAINZ, KLOSTER ST. JAKOBSBERG: Auszüge aus einem Rechnungsbuch ('liber rationum') des Benediktinerklosters St. Jakobsberg bei Mainz, erstellt in den Jahren 1510 bis 1546 durch den Abt Johannes Gerau, mit historischen Nachrichten und Urkundenregesten für die Zeit ab 1323, (1510-1545), [18. Jh]; 115; Sachakte; Kloster St. Jakobsberg, Mainz; Bodmann-Habel Nr. 1603; Urkunden zu den sogenannten Pack'schen Händeln 1528; Urkunden zu einem Mainzer Brand von 1533; Urkunden zum Güterbestand und zu den Abgaben des Klosters; Papierlibell, 2°, moderner Pappeinband, 18 Bl.
      Mainz:Kloster St. Jakobsberg
      Gerau, Johannes
    - FREIMAURERLOGEN: Statuten (Ritual) über den Erwerb des Gesellengrads im Bund der Großen National-Mutterloge 'zu den drei Weltkugeln' in Berlin, gedruckt 1930 zum Gebrauch der Freimaurer-Brüder, 104; Sachakte; unbekannt; Papierlibell, 2°, fester Pappeinband, 30 Bl.
      Freimaurerlogen
      Berlin:Freimaurer-Mutterloge
    - OBER-BEERBACH: Urkunden zur Bürgermeistereirechnung von Ober-Beerbach, Schmal-Beerbach und Stettbach, 1779-1780; 226; Sachakte; Ober-Beerbach (Gemeinde); Gebundener Band, fester Pappeinband, folio, 55 Bl. (teilweise kleiner)
    - UFFHOFEN: Geschäftsbuch des Moses Althoff aus Uffhofen., 1838-1845; 230; Sachakte; Viktoria Pierce/Straßburg; Papierlibell, 100 S. (davon 44 hebr., 38 deutsch, 16 unbeschrieben), in festem Pappeinband mit Lederrücken; erworben 2007
    - BUTZBACH, STADT: Brief- und Verordnungsbuch der Stadt Butzbach, enthaltend vor allem Eidesformeln der Ratspersonen und städtischen Funktionsträger, landgräfliche Verordnungen, Reskripte und Privilegien, städtische Statuten, Zunftordnungen, Personallisten, Vergleichsbriefe und Grenzrezesse, Huldigungserklärungen, Bestallungsbriefe, Schriftwechsel mit der landgräflichen Kanzlei, Suppliken, Abschriften älterer Urkunden und rechtserheblicher Dokumente, angelegt 1562, fortgeführt bis 1631, mit Nachträgen und Zusätzen der Jahre 1703 bis 1721, (1368-) 1562-1631, 1703-1729; 29; Sachakte; Butzbach; Bürgermeisterliste für die Jahre 1400 bis 1561 (Bl. 410-422v); Namensverzeichnis der städtischen Rotten von 1592 (Bl. 466 f.); Abschrift des Butzbacher Burgfriedens von 1573 Mai 5 (Bl. 370-375v); Zunftprivileg Werners v. Eppstein-Münzenberg, Eberhards v. Eppstein-Königstein und Walthers v. Eppstein-Breuberg für die Metzger von 1403 und 1405 (Bl 19 ff., 32v ff ); Zunftprivileg Philipps VII. v. Falkenstein-Münzenberg von 1405/1406 für die Bäcker, Schuhmacher und Schmiede (Bl. 21v ff.); Chronik für 1578 (Bl. 255 f.); Modernes Sachregister (Bl. 1); Papierlibell, 2°, Holzdeckel mit Pergamentüberzug (Blindprägung) und Lederschließen (ehemals Metallschließen), 518 Bl.
      Eppstein-Münzenberg, Werner v.
      Eppstein-Königsberg, Eberhard v.
      Eppstein-Breuberg, Walther v.
    - WIMPFEN im TAL, STIFT ST. PETER: Fundationsurkunden, Statuten und Konstitutionen des Stifts St. Peter zu Wimpfen im Tal, (1274-) [15. Jh. - um 1520, 17. Jh.]; 23; Sachakte; Stift St. Peter, Wimpfen; Fragment einer Hausordnung des 17. Jh. (Bl. l ff.); Statuten des Wormser Koadjutors Pfalzgraf Heinrich von um 1520 (Bl. 5 ff.); Vergleiche und Schiedssprüche der Zeit von 1274 bis 1509 (Bl. 63 bis 113v); Urkunde (Fragment) des 15. Jahrhundert zu Gartach unterm Leimberg (Bl. 24); Sachregister (Bl. 114v ff.); Papierlibell, 2°, Pappeinband, 119 Bl. (davon Bl- 1-4: 4°; Bl. 23 und 24 eingelegte Zettel)
      Wimpfen im Tal, Stift St. Peter
      Heinrich (Pfalz, Pfalzgraf)
    - SELIGENSTADT, KLOSTER: Abschrift der Regel des Hl. Benedikt, im Auftrag des Abtes Petrus IV. von Seligenstadt für den Klostergebrauch abgeschrieben 1718, 1718-1842; 216; Sachakte; Kloster Seligenstadt; Nekrolog des Klosters (Bl. 41 ff.); Verzeichnis des Professen des Klosters Seligenstadt, geführt bis 1842 (Bl. 106 ff.); Als Frontispiz Aquarell des Wappens des Abts Petrus IV. (Bl. 6); Pergamentlibell (mit einzelnen Papierblättern), 2°, Holzdeckel mit Pergamentüberzug, Metallbeschlägen und -schließen (reich durch Gravur verziert), 119 Bl. (teilweise herausgeschnitten)
      Seligenstadt:Kloster
      Benedikt
      Petrus IV., Abt zu Seligenstadt
    - MAINZ, KARTHAUSE ST. MICHAELSBERG: Abschriften aus den Registern der Korneinkünfte der Karthause St. Michaelsberg bei Mainz aus den Jahren 1404, 1459, 1510, 1520, 1536, 1541, 1551 und 1562, (1358-1361, 1404-1662), [um 1570]; 44; Sachakte; Stift St. Michaelsberg, Mainz; Bodmann-Habel Nr. 1645; Vier von dem öffentlichen Notar Jakob Munz um 1570 hergestellte Abschriften von Urkunden betreffend Güter zu Ober-Olm aus den Jahren 1358, 1359 und 1361 (darunter Privileg Erzbischof Gerlachs von 1358 für den Ober-Olmer Burggrafen Otto v. Saulheim Bl. 2v); Papierlibell, 2°, moderner Pappumschlag, 8 Bl.
      Mainz:Karthause St. Michaelsberg
    - MAINZ, ERZSTIFT: Manuskript einer historisch-genealogischen Darstellung (mit Urkundenabschriften und Wappenabbildungen) über die Geistlichkeit des Erzstifts Mainz ('Annales archiepiscoporum, praelatorum ceterorumque canonicorum maioris ecclesie Moguntina') zusammengestellt von dem Mainzer Domvikar Georg Helwich um 1650, Band 1, enthaltend Personen der Buchstaben A bis E (nach Vornamen geordnet), 186; Sachakte; Georg Friedrich v. Greiffenclau zu Vollrads; Bodmann-Habel Nr. 1511; Papierlibell, 2°, fester Pappeinband mit Pergamentüberzug (Fragment einer liturgischen Handschrift des 15. Jahrhunderts; als Verstärkung des Deckels verarbeitet ein Kalendarium und eine Druckschrift), Lederschließen abgerissen, 413 Bl.; Register s. C 1 B Nr. 189
      Mainz:Erzstift
      Hellwich, Georg
    - WORMS, DOMSTIFT: Verzeichnis der Sachbetreffe in alphabetischer Ordnung für die Protokolle des Domkapitels zu Worms für die Jahre 1544, 1562 bis 1563, 1577, 1595 bis 1597, 1609 bis 1615 und 1619, [um 1628]; 164; Sachakte; Domstift Worms; Papierlibell, 2°, fester Pappeinband mit Lederüberzug (Blindprägung und Metallschließen, 214 Bl. (ab Bl. 60 unbeschrieben)
      Worms, Domstift
    - HESSLOCH: Protokollbuch der katholischen Pfarrkirche Heßloch ('diarium parochialis in Heseloch'), nach der Vertreibung des lutherischen Predigers Johann Ludwig Weisbänder 1687 von dem KarmeliterpaterTheodor angelegt, geführt bis 1696, 1687-1696; 219; Sachakte; Karmeliter, Hirschhorn; Abschriften eingehender Briefe sowie Urkundenabschriften und Beschlussvermerke; Papierlibell, 4°, Einband fehlt, 32 Bl.
      Heßloch:Pfarrkirche
      Weisbänder, Johann Ludwig
      Hirschhorn:Karmeliterkloster
    - DORTELWEIL: Ordnung des Gerichts Dortelweil aus dem Ende des 15. Jahrhunderts, erlassen vom Rat der Stadt Frankfurt erlassen (Abschrift), [Ende 15.Jh.]; 94; Sachakte; Frankfurt; Papierlibell, 4°, ohne Einband, 9 Bl.
      Dortelweil
      Frankfurt
    - MAINZ, UNIVERSITÄT: Protokolle des Justizsenats der kurfürstlichen Universität Mainz für die Jahre 1791 bis 1797, 1791-1797, 1804; 169; Sachakte; Universität Mainz; Sach- und Namenregister (Bl. 1 ff.); Papierlibell, 2°, fester Pappeinband mit Pergamentüberzug und Lederschließen (beschädigt), 186 Bl.
    - UMSTADT und OTZBERG, AMT: Zusammenstellung der kurpfälzischen Gerechtigkeiten der Ämter Umstadt und Otzberg mit zahlreichen Weistümern und Ordnungen, angelegt durch den Otzberger Amtmann Johann Reiprecht v. Büdingen und den dortigen Keller Bernhard Magsahm, 12 Mai 1592, mit Verzeichnis der kurpfälzischen Rechte im Amt Starkenburg, besonders der Zent Heppenheim mit zugehörigen Ortschaften und der Mörlenbacher Zent von 1590 (Foto des im Generallandesarchiv Karlsruhe in Bestand 67 Nr. 882 lagernden Originals), (1390-1592), 1980; 11; Sachakte; (Kurpfalz); Hessen, Staatsarchiv Darmstadt; Ordnung Pfalzgraf Ludwigs über Hering von 1515 (Bl. 102v ff.); Ordnung Pfalzgraf Ludwigs über Ober-Klingen von 1515 (Bl. 106v ff.); Schreiben Abt Friedrichs von Fulda über den Verkauf des Amts Otzberg von 1390 (Bl. 112 ff.); Kundschaft des Otzberger Amtmanns Gerhard Forstmeister von 1435 über Viehweiderechte Herings (Bl. 116v f.); Notariatsinstrument des Notar Michael von Schwarzach von 1457 über die Rechte am Wald 'Hohe Straße' (Bl. 115v ff.); Privileg Kurfürst Philipps von 1477 (unter Inserierung von Privilegien Kurfürst Friedrichs von 1473 und König Ruprechts von 1401) über den Wochenmarkt zu [Groß-]Umstadt (Bl. 125 ff.); Urkunde über den Erwerb des Spitals zu Umstadt von 1471 (Bl. 130 ff.); Sächsische Erbverbrüderung zwischen den Gebrüdern Georg und Heinrich Markgrafen von Meißen, und Kurfürst Friedrich von der Pfalz (Bl. 138v ff.); Weistümer (ab Bl. 174) für die Dorfschaften Lorsch mit Klein-Hausen, Bürstadt, Biblis und Hiltersklingen sowie die Fürther und Mörlenbacher Zent; Papierlibell, 2°, Pappeinband, 187 Bl. (alte Zählung Bl. 63-245)
      Umstadt
      Otzberg
      Reiprecht v. Büdingen, Johann
      Magsahm, Bernhard
      Starkenburg
      Kurpfalz
      Heppenheim
      Mörlenbach
      Ludwig, Pfalzgraf
      Ober-Klingen
      Friedrich, Abt von Fulda
      Fulda
      Forstmeister, Gerhard
      Schwarzach
      Michael von Schwarzach
      Philipp (Pfalz, Kurfürst)
      Friedrich (Pfalz, Kurfürst)
      Ruprecht (Römisch-Deutsches Reich, König
      Sachsen
      Georg (Meißen, Markgraf)
      Lorsch
      Klein-Hausen
      Bürstadt
      Biblis
      Hiltersklingen
      Fürth
      Heinrich (Meißen, Markgraf)
    - MAINZ, DOMSTIFT: Formelbuch eines Notars des Domstifts Mainz (Fragment), angelegt um 1480, (1474), [um 1480]; 62; Sachakte; Domstift, Mainz (?); Urkunde zur Besetzung Mainzer Pfründen im Rahmen des Konkordats von 1447; Urkunde zu den Verhandlungen des Mainzer Domstifts mit Papst Sixtus IV. und Kaiser Friedrich III. von 1474 mit Appellationsbrief; Beglaubigungsbrief für den Domherrn Graf Berthold v. Henneberg für seine Mission an den Kaiser; Papierlibell, 2°, Einband fehlt, 7 Bl. (ursprünglich Bl. 109-115)
      Mainz:Domstift
      Sixtus (Papst, IV.)
      Friedrich (Römisch-Deutsches Reich, Kaiser, III.)
      Henneberg, Berthold Graf v.
    - WORMS, DOMSTIFT: Protokolle des Domkapitels zu Worms für die Jahre 1801 und 1802 (ohne Register), 1801-1802; 163; Sachakte; Domstift Worms; Papierlibell, 2°, moderner Pappeinband, 181 Bl.
    - GREBENAU, STADT: Protokoll über die Ratssitzungen und sonstige wichtige Ereignisse in der Stadt Grebenau, ab 1697 angelegt durch Stadtschreiber Ludwig Stamm, fortgeführt bis 1726, 1697-1726; 111; Sachakte; Grebenau; Rechnungen über Ausgaben und Einnahmen, besonders von Kontributionen; Vermerke über die Wahl der Bürgermeister und sonstiger städtischer Amtsträger; Papierlibell, 2°, fester Pappeinband mit Pergamentüberzug (Fragment einer Handschrift, wohl Heiligenlegende aus dem 14. Jahrhundert) und Lederschließen, 272 Bl.
    - JOHANNITERORDEN: Ordnung, Statuten und Satzungen des Johanniterordens in Deutschland, erlassen 1620 von Großprior Johann Friedrich (Hund v. Saulheim) zu Heitersheim (gleichzeitige Abschrift), 63; Sachakte; Johanniter, Kommende Mainz (?); Bodmann-Habel Nr. 2459; Policeyordnung (Teil 1, in 49 Titeln, Bl. 3 ff.); Gerichtsordnung (Teil 2, in 42 Titeln, Bl. 40 ff.); Gebot, mit Juden keinerlei Verträge abzuschließen (Teil 1, Titel 46, Bl. 38); Papierlibell, 2°, ohne Umschlag, 70 Bl.
      Johanniterorden
      Hund v. Saulheim:Johann Friedrich
      Heitersheim
    - HESSEN-DARMSTADT (OBERGRAFSCHAFT, NIEDERGRAFSCHAFT, OBERFÜRSTENTUM): Beschreibung der Herrschaftsverhältnisse und Hoheitsrechte in den Ämtern der Ober- und Niedergrafschaft Katzenelnbogen und des Oberfürstentums Hessen nebst Übersicht über die von den Landgrafen von Hessen und Hessen-Darmstadt in der Zeit von 1416 bis 1707 abgeschlossenen Verträge mit benachbarten Reichsständen, zusammengestellt durch den hessen-darmstädtischen Regierungsrat Johann Berghofer um 1710, 78; Sachakte; Hessen (Landgrafschaft, Darmstadt); Papierlibell, 2°, ohne Umschlag, 12 Bl.
      Katzenelnbogen:Grafschaft
      Berghofer:Johann
    - MAINZ, STIFT ST. JOHANN: Protokolle des Kapitels des Stifts St. Johann zu Mainz (Fragmente) für die Jahre 1687 bis 1688, 1687-1688; 117; Sachakte; Stift St. Johann, Mainz; Bodmann-Habel; Papierlibell, 2°, Einband fehlt, 5 Bl. (ursprünglich Bl. 284-288)
      Mainz:Stift St. Johann
    - OBER-BEERBACH: Verzeichnis derjenigen Nutzungen, die dem Philipp Forstmeister v. Gelnhausen als Inhaber eines Dorfviertels zusammen mit dem Philipp v. Frankenstein zu Ober-Beerbach zustehen, 1539 aus einem Zinsbuch des Hans v. Weitolshausen gen. Schrautenbach abgeschrieben, 1539, 1568; 204; Sachakte; v. Frankenstein; Papierlibell, Schmal-2°, ohne Einband, 32 Bl.
      Ober-Beerbach
      Forstmeister v. Gelnhausen, Philipp
      Frankenstein, Philipp v.
      Weitolshausen gen. Schrautenbach, Hans v.
    - WORMS, DOMSTIFT: Protokolle des Domkapitels zu Worms für das Jahr 1774 (Juni-Juli), 154; Sachakte; Domstift Worms; Register (Bl. 52 ff.); Papierlibell, Groß-2°, fester Pappeinband mit Pergamentrücken und -ecken, Stoffschließen, 66 Bl.; Spezialrepertorium Erich Schwan
    - HESSEN-DARMSTADT (OBERGRAFSCHAFT): Beschreibung dörflicher Rechte und Privilegien für Ortschaften der Obergrafschaft Katzenelnbogen, mit Urkundenregesten der Zeit von 1255 bis 1557 für Ober-Ramstadt, Rüsselsheim, Raunheim, Seeheim, Schwanheim, Trebur, Umstadt, Zwingenberg, Dornberg, Lichtenberg im Odenwald, Modau, Pfungstadt, Roßdorf, Rückingen, Rüsselsheim, Arheilgen, Astheim, Auerbach, Bickenbach, Bischofsheim, Darmstadt, Erfelden, Erzhausen, Eschollbrücken, Frankenstein, Gerau, Jugenheim und Landgericht am Hohlen Galgen, [um 1560]; 101; Sachakte; Hessen (Landgrafschaft, Darmstadt); Abschriften kaiserlicher und königlicher Privilegien, der Lehen der Hochstifte Würzburg und Worms, des Erzstifts Köln, des Abts von Fulda, des Erzbischofs von Mainz sowie von pfälzischen, badischen und nassauischen Verträgen (jeweils in gesonderten Gruppen); Papierlibell, 2°, Pappeinband, 17 Bl.
      Katzenelnbogen:Obergrafschaft
      Ober-Ramstadt
      Rüsselsheim
      Raunheim
      Seeheim
      Schwanheim
      Trebur
      Zwingenberg
      Dornheim
      Lichtenberg im Odenwald
      Modau
      Pfungstadt
      Roßdorf
      Rückingen
      Arheilige
      Astheim
      Auerbach
      Bickenbach
      Bischofsheim
      Darmstadt
      Erfelden
      Erzhausen
      Eschollbrücken
      Frankenstein
      Gerau
      Jugenheim
      Würzburg:Hochstift
      Worms:Hochstift
      Köln:Erzstift
      Fulda:Abt
      Mainz:Erzbischof
      Pfalz
      Baden
      Nassau
      Hoher Galgen:Landgericht
    - DALHEIM (DALEN) bei MAINZ, KLOSTER: Verzeichnis der der Kapelle des Benediktinerinnenklosters Dalheim (Dalen) bei Mainz zustehenden Gülteinkünfte, (1453), [um 1460], 1551-1554; 65; Sachakte; Kloster Dalheim (Dalen), Mainz; Erbleihrevers des Altaristen Konrad Abyon von Fritzlar von 1453 (Bl. 3); Quittung der Äbtissin Margaretha über eine Schuld des Mainzer Domscholasters Johann Vock v. Wallstadt von 1551 (Bl. 8); Papierlibell, 2° (einige kleinere Blätter), ohne Einband, 8 Bl.
      Dalheim bei Mainz, Kloster
      Abyon, Konrad
      Fritzlar
      Mainz, Dom
      Margaretha, Äbtissin des Klosters Dalheim
      Vock v. Wallstadt, Johann
    - SELIGENSTADT, KLOSTER: Verzeichnis der Seelgerätstiftungen zugunsten der Pfarrkirche in [[ort:Seligenstadt, Kloster|Seligenstadt]], angelegt 1451, mit Eintragungen bis 1492, Randvermerken und Nachträgen bis 1539, mit Eintragungen über die der Pfarrkirche zinspflichtigen Güter und Verpflichteten sowie Abschriften von Gültbriefen, 1451-1539; 214; Sachakte; Kloster Seligenstadt; Papierlibell, 2°, Pergamentumschlag Pappeinband), 50 Bl.